【裁判字號】    98,訴,289
【裁判日期】    990618
【裁判案由】    誣告
【裁判全文】
臺灣士林地方法院刑事判決               98年度訴字第289號
    公  訴  人  臺灣士林地方法院檢察署檢察官
    被      告  甲○○
    選任辯護人  林永頌律師
                黃韋齊律師
                林實芳律師
上列被告因誣告案件，經檢察官提起公訴（98年度偵字第9261號
），本院判決如下：
    主  文
甲○○無罪。
    理  由
一、公訴意旨略以：被告甲○○於民國97年5 月25日向戊○○承
    租位於臺北市士林區○○○路○ 段733 巷16號1 樓之房屋（
    下稱系爭房屋）供其女兒居住，租期至98年5 月24日止，嗣
    雙方合意提早於97年10月31日終止租約，戊○○即於同年月
    之月初，委託中信房屋士林分店（下稱中信房屋）店長乙○○及業務員丙○○出售該屋，詎被告甲○○因部分押金遭戊○○沒收，心生不滿，明知戊○○、乙○○2 人均未曾於97
    年10月10日及11日到系爭房屋看屋或帶客戶至該屋，甲○○
    竟意圖使戊○○、乙○○受刑事處分，於97年11月20日，具
    狀向臺灣士林地方法院檢察署指稱戊○○、乙○○與丙○○
    3 人共同未徵得甲○○之同意，於97年10月10日及11日，2
    度持房屋備份鑰匙打開系爭房屋大門，欲帶買主看屋，無故
    侵入甲○○所承租之系爭房屋，誣指戊○○與乙○○均涉有
    刑法第306 條第1 項之無故侵入住宅罪嫌云云，嗣經偵查後
    始於98年4 月29日具狀撤回告訴，由臺灣士林地方法院檢察
    署本署以98年度偵字第6633號（下稱另案）為不起訴處分確
    定，案經戊○○對甲○○提出誣告告訴，因認被告甲○○涉
    犯刑法第169 條第1 項之誣告罪嫌。
二、按犯罪事實應依證據認定之，無證據不得認定犯罪事實；又
    不能證明被告犯罪者，法院應諭知無罪之判決，刑事訴訟法
    第154 條第2 項、第301 條第1 項分別定有明文。次按認定
    不利於被告之事實，須依積極證據，茍積極證據不足為不利
    於被告事實之認定時，即應為有利於被告之認定，更不必任
    何有利之證據；而刑事訴訟法上所謂認定犯罪事實之積極證
    據，係指適合於被告犯罪事實認定之積極證據而言，雖不以
    直接證據為限，間接證據亦包括在內，然而無論直接或間接
    證據，其為訴訟上之證明，須於通常一般之人均不致有所懷
    疑，而得確信其為真實之程度者，始得據為有罪之認定，倘
    其證明尚未達到此一程度，而有合理之懷疑存在而無從使事
    實審法院得有罪之確信時，即應由法院為諭知被告無罪之判
    決（最高法院40年臺上字第86號、30年上字第816 號、29年
    上字第3105號、76年臺上字第4986號判例意旨參照）。次按
    誣告罪之成立以意圖他人受刑事處分或懲戒處分，而為虛偽
    之告訴告發報告者為要件，所謂虛偽係指明知無此事實故意
    捏造而言，若告訴人誤認有此事實或以為有此嫌疑，自不得
    指為虛偽，即難科以本罪；又誣告罪之成立，以告訴人所訴
    被訴人之事實必須完全出於虛構為要件，若有出於懷疑有此
    事實而為申告，以致不能證明其所訴之事實為真實，縱被訴
    人不負刑責，而告訴人本缺乏誣告之故意，亦難成立誣告罪
    名；再告訴人所訴事實，不能證明其係實在，對於被訴人為
    不起訴處分確定者，是否構成誣告罪，尚應就其有無虛構誣
    告之故意以為斷，並非當然可以誣告罪相繩（最高法院40年
    臺上字第88號、44年臺上字第892 號、59年臺上字第581 號
    判例意旨參照）。
三、本件公訴人認被告甲○○涉犯刑法第169 條第1 項之誣告罪
    嫌，無非係以告訴人戊○○之指訴，及證人丙○○、丁○○
    之證述等，為其主要論據。訊據被告甲○○堅詞否認有何誣
    告之犯行，辯稱：伊於97年10月9 日先到臺北，伊剛好到時
    ，有3 個人在外面看，不是中信房屋的人，97年10月10日早
    上10點左右，伊在客廳看電視，有1 個自稱是中信房屋的人
    帶了幾個客人進來看房子，他們用鑰匙打開大門，伊嚇了一
    跳，伊不認識他們，所以伊拒絕，後來他們就離開了，97年
    10月10日晚上伊回去臺南，不知道是隔天還是再隔天，有1
    個叫丙○○的人打電話給伊說他有跟乙○○帶客人進來看過
    房子，丙○○說乙○○是店長，指揮分配調度仲介的工作，
    備份鑰匙則是房東戊○○提供的，後來伊多次要求其等說明
    ，伊於97年11月10日有發存證信函給戊○○、丙○○、乙○○，但他們都沒有回給伊，所以伊才提出告訴；伊提早終止
    租約有與戊○○通過1 次電話，戊○○有說房屋要賣，但沒
    有說要委託仲介賣，他有提到要看房子，但伊說要約時間，
    且戊○○要親自帶過來，而且伊要在家裡；伊友人丁○○證
    稱侵入時間97年10月9 日及10日是正確的，伊於98年4 月27
    日偵查中所說侵入時間97年10月10日及11日，是因為時間太
    久，伊可能記錯了等語。辯護人另為被告辯護稱：(一)被告確
    實有相當之證據，足證告訴人戊○○未徵得被告同意，即由
    其本人及授權房屋仲介，持房屋之備份鑰匙，多次擅自帶新
    買主進入屋內看屋，告訴人及證人於偵查中均已自承此情；
    起訴書似以97年10月10日、11日當天戊○○及乙○○皆未進
    入房屋，認定被告有誣告故意，惟被告告訴狀自始即以屋主
    及中信房屋人員在租期屆滿前，多次以備用鑰匙無故侵入住
    居為告訴事實，並非限定於97年10月11日當日而已，縱認後
    來被告於距離事發已近半年之另案偵查中，因對於日期記憶
    模糊而有所出入，但戊○○、乙○○、丙○○於「97年10月
    10日前後」，確有多次未經被告同意擅入該屋之事實，被告
    提出告訴並非出於捏造或虛構；(二)被告租屋供女兒及自己居
    住，卻於租期未屆滿之際遭人侵入，身體、財產、隱私皆遭
    受極大的威脅及侵害，無奈提出告訴，並無誣告動機，何來
    誣告故意可言；在被告提出「侵入住宅」之告訴前，告訴人
    早已將押租金還給被告，甚至還給被告較佳之優惠，根本非
    如起訴書所云被告因部分押金被沒收而心生不滿；被告在另
    案開偵查庭時，經該案檢察官磋商和解，被告願意原諒戊○○及仲介未經同意侵入住宅乙事，才撤回告訴，絕非承認該
    案是誣告等語。
四、經查：
(一)、證據能力：
１、本件認定事實所引用之證人丙○○、乙○○在另案警詢、偵
    查中之陳述，為被告以外之人在審判外之陳述，且經被告及
    辯護人爭執其證據能力。按被告以外之人於審判外之言詞或
    書面陳述，除法律有規定者外，不得作為證據，刑事訴訟法
    第159 條第1 項固有明文；惟依刑事訴訟法第159 條之3 第
    3 款規定，被告以外之人於審判中因所在不明而無法傳喚或
    傳喚不到者，其於檢察事務官、司法警察官或司法警察調查
    中所為之陳述，經證明具有可信之特別情況，且為證明犯罪
    事實之存否所必要者，得為證據；又依刑事訴訟法第159 條
    之1 第2 項規定，被告以外之人於偵查中向檢察官所為之陳
    述，除顯有不可信之情況者外，得為證據，且按若檢察官或
    法官非以證人身分傳喚而以告發人、告訴人、被害人或共犯
    、共同被告身分傳喚到庭為訊問時（例如刑事訴訟法第71條
    、第219 條之6 第2 項、第236 條之1 第1 項、第248 條之
    1 、第271 條第2 項、第271 條之1 第1 項），其身分既非
    證人，即與依法應具結之要件不合，縱未命其具結，純屬檢
    察官或法官調查證據職權之適法行使，當無違法可言，前揭
    不論係本案或他案在檢察官面前作成未經具結之陳述筆錄，
    係屬被告以外之人於偵查中向檢察官所為之陳述，本質上屬
    於傳聞證據，基於保障被告在憲法上之基本訴訟權，除該被
    告以外之人死亡、身心障礙致記憶喪失或無法陳述、滯留國
    外或所在不明而無法傳喚或傳喚不到、或到庭後拒絕陳述等
    情形外，如已經法院傳喚到庭具結而為陳述，並經被告之反
    對詰問，前揭非以證人身分而在檢察官面前未經具結之陳述
    筆錄，除顯有不可信之情況者外，得為證據（最高法院96年
    度臺上字第3527號裁判意旨參照）。經查：
(1)、證人丙○○之另案98年1 月13日警詢筆錄（見另案97年度他
    字第4193號偵查卷第18至20頁）：證人丙○○於本案審理中
    經本院依法傳、拘未到，有送達證書、拘票等件附卷可稽，
    該證人有所在不明而傳喚不到之情形，而其另案警詢筆錄之
    製作時間與案發時間相距較近，記憶通常清晰，復無證據顯
    示有受何外力干擾情事，堪認該證人之警詢筆錄具有形式上
    可信之特別情況，復為證明本案犯罪事實存否之必要事項，
    與刑事訴訟法第159 條之3 之規定相符，具有證據能力；
(2)、證人丙○○、乙○○之另案98年5 月12日（未經具結之）偵
    查筆錄（見另案98年度偵字第6633號偵查卷第7 至8 頁）：
    證人丙○○、乙○○在另案偵查中係經檢察官以共同被告身
    份而非以證人身分傳喚到庭為訊問，依法本無庸於另案偵查
    中具結，且於本案審理中如前述係因所在不明而傳喚不到，
    致無法進行交互詰問，復無證據顯示有何顯不可信之情形，
    並經本案審理中提示另案筆錄讓被告陳述意見（見本案本院
    99年5 月13日審理筆錄），依前揭最高法院裁判要旨，亦有
    證據能力。
２、本件認定事實所引用之其他證據資料，未據當事人及辯護人
    於本院最後審理期日爭執證據能力（見本院99年5 月13日審
    理筆錄），本院審酌該等證據作成之情況，認為適當，且無
    其他違背法定程式而取證之情形，依刑事訴訟法第159 條之
    5 規定、第158 條之4 規定之反面解釋，均有證據能力。
(二)、本案被告甲○○於97年5 月25日向告訴人戊○○承租系爭房
    屋，租期原至98年5 月24日，經雙方合意提早於97年10月底
    終止租約，戊○○於97年10月初委託中信房屋店長乙○○及
    業務員丙○○出售系爭房屋；甲○○於97年11月20日具狀向
    臺灣士林地方法院檢察署提出另案告訴，指稱戊○○明知系
    爭房屋仍在其承租占有使用中，竟夥同乙○○與丙○○，共
    同未徵得其同意，多次以備份鑰匙擅自打開房門帶人入內看
    屋等語，嗣於另案98年1 月14日警詢中，指稱戊○○、乙○○與丙○○3 人係於97年10月10日前後帶人看屋，未經其同
    意，多次以備份鑰匙打開房門等語，嗣於另案98年4 月27日
    偵查中，指稱告戊○○等人係於97年10月10日、11日無故侵
    入住宅等語，嗣於98年4 月29日具狀撤回另案告訴等各情，
    為被告甲○○所自承，並經證人即告訴人戊○○於審理中證
    述綦詳（見本案本院99年5 月13日審理筆錄），且有另案卷
    宗（含97年度他字第4193號、98年度偵字第6633號偵查卷）
    可稽；
(三)、公訴人指訴被告甲○○明知戊○○、乙○○均未曾於97年10
    月10日及11日至系爭房屋看屋或帶客戶至該屋，竟提出另案
    告訴，誣告戊○○、乙○○與丙○○3 人共同無故侵入住宅
    云云。查：
１、被告甲○○如前述提出另案告訴時，在告訴狀及警詢中僅指
    稱屋主及中信房屋人員在租期屆滿前，多次擅以備份鑰匙無
    故侵入系爭房屋，並未限定侵入住宅時間為97年10月10日及
    11日，嗣被告於另案98年4 月27日偵查中，雖指稱侵入住宅
    時間係97年10月10日、11日，然斯時距離被告提出告訴已歷
    數月，本案被告辯稱於另案偵查中或有誤記日期之情形，當
    為可採。本案須審究者應為：被告甲○○究有無虛構戊○○
    等人於租期屆滿前多次以備份鑰匙無故侵入系爭房屋而申告
    之誣告行為及誣告故意，而非執泥於戊○○等人究有無於「
    97年10月10日及11日」無故侵入系爭房屋。
２、次查系爭房屋之出租人戊○○及中信房屋店長乙○○、業務
    員丙○○，確曾於被告承租系爭房屋之租期屆滿前，多次持
    系爭房屋備份鑰匙進入屋內等情，(1)業據證人即本案告訴
    人戊○○於本案審理中陳稱：系爭房屋有2 間房間，1 間是
    被告在住，1 間是被告女兒在住，大約於97年9 月底的時候
    ，被告女兒打電話說不租了，要伊再找其他房客，大約過了
    1 、2 天後，伊打電話給被告說他女兒說不租了，被告與他
    女兒說的類似，伊問被告說可否找人過去看房子，被告說可
    以，還說冷氣及家具可給下個客戶使用，裡面沒有貴重東西
    ；伊打電話給被告後約2 天找到仲介，97年10月3 日伊和中
    信房屋簽約後，就將系爭房屋備份鑰匙交給仲介，簽約後伊
    和丙○○一起去過系爭房屋兩次，1 次有客人一起前往，1
    次沒有，這兩次去的時候屋內都沒有人，至於丙○○是否還
    有帶其他同事進入系爭房屋，伊就不知道了等語（見本案本
    院99年3 月18日審理筆錄）；證人乙○○於另案偵查中陳
    稱：伊有跟丙○○一起去看過房子，他有帶客人去看房子，
    伊只是陪同一起去等語（見98年度偵字第6633號偵查卷第7
    頁之98年5 月12日偵查筆錄）；證人丙○○於另案警詢中
    陳稱：伊有受託出售系爭房屋，伊曾於97年10月3 日前與戊○○一起前往看屋，當時沒有被告家人在場等語（見97年度
    他字第4193號偵查卷第18至20頁之98年1 月13日警詢筆錄、
    98年度偵字第6633號偵查卷第7 頁之98年5 月12日偵查筆錄
    ）；證人即被告友人丁○○於本案審理中證稱：97年10月
    9 日伊與被告從臺南大約晚上7 點多坐高鐵到臺北，約晚上
    10點多左右坐捷運到系爭房屋門口，看到有3 個人，伊等問
    他們有何事，他們說來看屋，白天已經有人帶他們來看過了
    ，他們晚上再帶家人來看屋，伊等說這房子還在住，伊與被
    告開門後發現大小燈還亮著，所以伊等覺得應該有人進來過
    ；97年10月10日當時伊和被告在看電視，有人開門進來，伊
    等嚇一跳，伊等問他們是誰，有個人說是中信房屋仲介，屋
    主委託他們帶人來看屋，伊等說房屋還在住、不方便，他說
    要打電話給房東，伊等就將門關起來了，後來伊聽被告說丙○○有打電話說調度仲介工作是由店長乙○○負責的等語（
    見本案本院99年3 月18日審理筆錄）在卷；並有系爭房屋
    之土地及建物登記謄本，顯示系爭房屋於被告租期屆滿前之
    97年10月20日即已出售等情（見本案本院98年度訴字第289
    號審理卷附被證25）足參。(2)而就戊○○、乙○○、丙○○
    等人於被告承租系爭房屋租期屆滿前進入系爭房屋之權源，
    告訴人戊○○固稱：被告在電話中同意帶人看屋時，並未要
    求說被告一定要在場及須伊親自帶人過去云云（見本案本院
    99年3 月18日審理筆錄），然此情為被告始終否認在案，而
    除告訴人之單一陳述外，別無其他證據可佐，衡以系爭房屋
    係被告承租供己及女兒居住，基於居住安全起見，被告當無
    可能應允出租人或仲介人員得無條件隨時持備份鑰匙進屋，
    被告辯稱係附條件同意告訴人於租期屆滿前帶人看屋等語，
    尚非無據。本案被告與告訴人間就看屋條件之認知或有出入
    ，惟被告依其前揭認知而提出另案告訴，難認有何虛構戊○○等人於租期屆滿前多次以備份鑰匙無故侵入系爭房屋事實
    之誣告行為。
３、再查被告於97年11月20日具狀提出另案告訴之前，於97年11
    月10日曾寄發存證信函予戊○○、乙○○、丙○○3 人，函
    中載明請其等就租期屆滿前，戊○○即委託中信房屋仲介無
    故侵入系爭房屋帶人看屋之事，於3 日內提出合理說明，惟
    未獲任何回應等情，有被告提出之存證信函在卷可考（見本
    案本院98年度審訴字第648 號審理卷附被證10、11），本件
    被告於提出另案告訴前，尚予戊○○等人解釋之機會，難認
    有何執意入人於罪之誣告故意。至公訴人指訴被告係因押租
    金遭沒收，心生不滿而提出另案告訴云云，查告訴人戊○○
    因被告提前終止租賃契約，依雙方租賃契約規定，原可要求
    賠償1 個月房租2 萬2 千元，惟告訴人僅就5 萬元押租金扣
    除約半個月房租後，於97年11月12日即將剩餘押租金3 萬餘
    元匯還被告等情，有被告提出之租賃契約書及存摺內頁附卷
    可參（見本案本院98年度審訴字第648 號審理卷附被證2 、
    12），該等押租金爭議於被告提出另案告訴之前，當已告一
    段落，公訴人認被告係因押租金遭告訴人沒收而有誣告之動
    機，尚嫌速斷，不足作為對被告不利之認定。。
五、綜上，公訴人所舉之證據不足以證明被告有虛構事實申告之
    誣告行為及誣告故意，此外，本院復查無其他積極證據足資
    證明被告有公訴人所指之誣告犯行，揆諸前揭說明，不能證
    明被告犯罪，依法應為被告無罪之諭知。
據上論斷，應依刑事訴訟法第301 條第1 項，判決如主文。
本案經檢察官葉乃瑋到庭執行職務
中    華    民    國    99    年    6     月    18    日
                  刑事第三庭審判長法  官  李  育  仁
                                  法  官  劉  育  琳
                                  法  官  孫  曉  青
上正本證明與原本無異。
如不服本判決應於送達後10日內向本院提出上訴狀。
                                  書記官  林  蔚  菁
中    華    民    國    99    年    6     月    18    日

司法院資訊處製作；財團法人民間司法改革基金會備份。
